---
title: "Ass2MSB104GRP3"
format: pdf
editor: visual
bibliography: references.bib
---

```{r}
library(modelr)
library(dplyr)
library(ggplot2)
library(tidyverse)
library(vtable)
library(flextable)
library(scales)
library(tinytex)
library(readxl)
library(stringr)
library(janitor)
library(tidyr)
library(dineq) 
library(knitr)
library(ggrepel)
```

```{r}
Populasjon <- readRDS("data/Populasjon.rds")
BNP <- readRDS("data/BNP.rds")
```

```{r}
NUTS2_bnppi <- NUTS2_data %>%
  mutate(
    nuts2 = substr(geo, 1, 4),             # Henter ut de 4 første tegnene fra NUTS3-koden
    bnp = as.numeric(bnp),
    befolkning = as.numeric(befolkning)
  ) %>%
  group_by(nuts2, land, aar) %>%
  summarise(
    total_bnp = sum(bnp, na.rm = TRUE),       # Summer BNP (i millioner)
    total_befolkning = sum(befolkning, na.rm = TRUE)
  ) %>%
  mutate(
    bnppi = round((total_bnp * 1e6) / total_befolkning)  # BNP i hele kroner per innbygger
  ) %>%
  select(nuts2, land, aar, bnppi) %>%
  arrange(land, nuts2, aar)


```

```{r}

# Beregn GINI per NUTS2 og år
GINI_NUTS2 <- KombinertRen %>%
  group_by(nuts2, land, aar) %>%
  summarise(
    GINI_BNPPI = gini.wtd(BNPPI, weights = befolkning),
    .groups = "drop"
  ) %>%
  filter(!is.na(GINI_BNPPI) & GINI_BNPPI != 0) %>%
  arrange(land, nuts2, aar)
```

Her beregnes GINI på NUTS2 nivå utifra BNPPI på regionene på NUTS 3 nivå som tilhører de enkelte NUTS2 regionene.
Variablene som benyttes er BNP og befolkningstall på NUTS 3 region som beregner BNP per innbygger.
BNPPI på NUTS2 nivå beregnes ved å slå sammen alle NUTS3 regioner hvor de firste første tegnene i GEO koden er like.

```{r}

# Beregn vekst fra 2016 til 2017 på NUTS2 nivå
NUTS2_vekst <- NUTS2_bnppi %>%
  arrange(nuts2, aar) %>%
  group_by(nuts2, land) %>%
  mutate(
    BNPPI_vekst = (bnppi - lag(bnppi)) / lag(bnppi) * 100
  ) %>%
  filter(aar == 2017) %>%  # Kun 2017 som oppgaven spesifiserer
  select(nuts2, land, aar, BNPPI_vekst)

```

```{r}
# Kombiner vekst og ulikhet på NUTS2-nivå
Model_data_2017 <- GINI_NUTS2 %>%
  filter(aar == 2017) %>%
  left_join(NUTS2_vekst, by = c("nuts2", "land", "aar")) %>%
  filter(!is.na(BNPPI_vekst), !is.na(GINI_BNPPI))
```

```{r}
# Lineær regresjon
model <- lm(GINI_BNPPI ~ BNPPI_vekst, data = Model_data_2017)

summary(model)
```

I @lessmann2017 sin tekst vil effekten man vil forvente å se på GINI koefisienten avhenge om regionen man ser på er rik eller fattig fra før.
I rikere land forventer man en negativ sammenheng mellom vekst og ulikhet, dvs at vekst fører til reduserte ulikheter mellom regioner.
Dette kommer av at i rikere land er vil i stor grad de rike regionene være såpass velstående at verdiøkningen ønskes sentrert i de områdene som er underuviklet sett i sammenheng med resten av landet.
I fattigere regioner forventer man på den andre siden å se en positiv sammenheng mellom vekst og ulikhet.
Dette kalles "kuznets" effekten.
I den linære regresjonsmodellen vi har laget her kan vi ikke fange opp kuznets effekten, da den utfører regresjon av alle NUTS2 regioner, og vi skiller ikke på NUTS1 region.
