---
title: "Assignment 1 — MSB104 — Group 3"
author: "Irjan & Magnus"
format:
  html: default
  pdf: default
execute:
  echo: true
  warning: false
  message: false
---

## 

```{r}
library(modelr)
library(dplyr)
library(ggplot2)
library(tidyverse)
library(vtable)
library(flextable)
library(scales)
library(tinytex)
library(readxl)
```

```{r}
Sys.setlocale("LC_ALL", "Norwegian")
```

```{r}
library(readxl)
library(dplyr)
library(tidyr)
library(janitor)


# Les inn DEMO som character
demo <- read_excel("DEMO_Ass1.xlsx", sheet = 2, col_types = "text") %>%
  clean_names()

# Les inn GDP som character
gdp <- read_excel("GDP_Ass1.xlsx", sheet = 2, col_types = "text") %>%
  clean_names()


```

```{r}
# ---- Gjør begge "long" ----
demo_long <- demo %>%
  pivot_longer(
    cols = starts_with("x"),
    names_to = "time",
    values_to = "population"
  ) %>%
  mutate(
    time = as.integer(str_remove(time, "^x")),
    population = as.numeric(population)
  )

gdp_long <- gdp %>%
  pivot_longer(
    cols = starts_with("x"),
    names_to = "time",
    values_to = "gdp"
  ) %>%
  mutate(
    time = as.integer(str_remove(time, "^x")),
    gdp = as.numeric(gdp)
  )

```

```{r}
# Beregne GDP per innbygger 
combined <- demo_long %>%
  left_join(gdp_long, by = join_by(region, time)) %>%
  mutate(gdp_per_capita = gdp / population* 1000000)

combined_clean <- na.omit(combined)
```

## Kort gjennomgang av datasett og variabler

Datasette *demo_r_pjanggr3* som er hentet fra Eurostat inneholder årlige befolkningestimater på NUTS3-nivå for EU-, EFTA- og kandidatland. Variablene **values** viser totalt antall bosatte personer per 1. januar, målt i antall personer. Hver observasjon identifiseres ved regionkode(**geo**) og år (**time**), samnt kjønn (**sex**) og alder (**age**). I denne analysen benyttes kun total befolkning (**sex = T**,**age = TOTAL**), slik at dataene ikke er splittet etter kjønn eller alder.


```{r}
gdpc_summary <- combined_clean %>%
  summarise(
    gjennomsnitt = mean(gdp_per_capita),
    median = median(gdp_per_capita),
    standardavvik = sd(gdp_per_capita),
    minimum = min(gdp_per_capita),
    maksimum = max(gdp_per_capita)
  )

gdpc_summary
```
```{r}
combined_clean %>%
  group_by(time) %>%
  summarise(mean_gdpc = mean(gdp_per_capita, na.rm = TRUE)) %>%
  ggplot(aes(x = time, y = mean_gdpc)) +
  geom_line(color = "steelblue") +
  geom_point() +
  labs(
    title = "Utvikling i gjennomsnittlig BNP per innbygger (2000–2023)",
    x = "År",
    y = "Euro per person",
    caption = "Kilde: Eurostat – nama_10r_3gdp og demo_r_pjanaggr3"
  )

```

```{r}
median_value <- median(combined$gdp_per_capita, na.rm = TRUE)

ggplot(combined, aes(x = time, y = gdp_per_capita)) +
  geom_jitter(alpha = 0.3, color = "gray50") +
  geom_hline(yintercept = median_value, color = "darkblue", size = 1, linetype = "dashed") +
  labs(
    title = "BNP per innbygger over tid med markert median",
    subtitle = paste("Median =", round(median_value, 0), "euro"),
    x = "År",
    y = "BNP per innbygger (euro)"
  ) +
  theme_minimal()

```









