---
title: "Assignment 1"
format: html
editor: visual
---

## 

```{r}
library(modelr)
library(dplyr)
library(ggplot2)
library(tidyverse)
library(vtable)
library(flextable)
library(scales)
library(tinytex)
library(readxl)
library(stringr)
library(janitor)
library(tidyr)
```

```{r}
Sys.setlocale("LC_ALL", "Norwegian")
```

```{r}

# Henter inn populasjons datasett fra Excel
Populasjon <- read_excel("DEMO_Ass1.xlsx", sheet = 2, col_types = "text") %>%
  clean_names()

# Henter inn regional BNP datasett fra Excell 
BNP <- read_excel("GDP_Ass1.xlsx", sheet = 2, col_types = "text") %>%
  clean_names()


```

```{r}

# Omgjør populasjon til langt format 
PopulasjonLang <- Populasjon %>%
  pivot_longer(
    cols = starts_with("x"),
    names_to = "Aar",
    values_to = "Innbyggere"
  ) %>%
  mutate(
    Aar = as.integer(str_remove(Aar, "^x")),
    Innbyggere = as.numeric(str_replace_all(Innbyggere, " ", ""))
  )


```

```{r}

#Omgjør BNP til langt format

BNPLang <- BNP %>%
  pivot_longer(
    cols = starts_with("x"),
    names_to = "Aar",
    values_to = "BNP"
  ) %>%
  mutate(
    Aar = as.integer(str_remove(Aar, "^x")),
    BNP = as.numeric(str_replace_all(BNP, " ", ""))
  )
```

## Metadata BNP

Det finnes ulike hoved metoder å beregne brytto nasjonalt produkt på.
Eurostat har valgt å benytte den såkalte «inntekstmetoden».
Eurostat velger denne metoden ovenfor utgifts metoden grunnet mangel på data over gode overføringer mellom regioner.

Etter inntektsmetoden regnes BNP på følgende måte: Lønn som utbetales til ansatte + bedrifter sin fortjeneste + skatte og avgifter minus subsidier gitt fra staten + avskrivinger knyttet til industri.

```{r}
# Beregne BNP per innbygger(BNPPI) og ganger ut BNP som er oppgitt i millioner 

BNPPI <- PopulasjonLang %>% 
left_join(BNPLang, by = join_by(region, Aar)) %>%
mutate( Innbyggere = as.numeric(Innbyggere), 
BNP = as.numeric(BNP), 
BNPPI = (BNP * 1e6) / Innbyggere, )

  
```

\

```{r}
#Hvor mange observasjoner det er totalt i BNPPI
nrow(BNPPI)

```

\

```{r}
BNPPI %>%
  summarise(across(everything(), ~ sum(is.na(.x))))
```

#I tabbelen over har vi kombinert de to datasettene hentet fra Eurostat.
Vi har da en tabell som viser BNP per inbygger i hvert av NUTS3 områdene for delt på år.
I hver obersvasjon hvor det forekommer en NA verdi i populasjon og eller total BNP vil også få BNPPI som NA verdi.
Datasettet består av totalt 4680 observasjoner, og 841 av dem ender opp ned NA verdi i BNPPI.
For å videre kunne jobbe mer effektivt i utarbeidelsen av tabellene, lager vi et nytt datasett hvor alle observasjoner med NA verdi er fjernet.

```{r}
#Fjerner alle regioner med NA verdier

BNPPIRen <- na.omit(BNPPI)

```

```{r}

# Grupper etter år

BNPPIRen %>%
  mutate(Aar = as.numeric(Aar)) %>%  # Sørger for numerisk år
  group_by(Aar) %>%  
  summarise(
    gjennomsnitt_BNPPI = mean(BNPPI),
    median_BNPPI      = median(BNPPI),
    minste_BNPPI      = min(BNPPI),
    største_BNPPI     = max(BNPPI)
  ) %>%
  arrange(Aar) %>%
  mutate(across(
    gjennomsnitt_BNPPI:største_BNPPI,
    ~ label_number(big.mark = " ")(.)
  )) %>%
  kable()


```

I tabellen over ser vi utviklingen av gjenomsnitt, median, minste og høyeste verdi for BNP per inbygger for fra år 2000 til år 2023.
Verdiene er basert på alle obervasjonene fra datasettet hvor obervasjoner med NA verdier er fjernet.
Videre skal vi lage en deskreptiv analyse utifra statestikken som fremkommer av datasettet.
For å enkelere visualisere dette lager vi linediagramer for sentrale mål.

```{r}
BNPPIRen %>%
  group_by(Aar) %>% 
  summarise(
    Gjennomsnitt = mean(BNPPI, na.rm = TRUE),
    Median = median(BNPPI, na.rm = TRUE)
  ) %>%
  pivot_longer(
    cols = c(Gjennomsnitt, Median),
    names_to = "Statistikk",
    values_to = "BNPPI_verdi"
  ) %>%
  ggplot(aes(x = Aar, y = BNPPI_verdi, color = Statistikk)) +
  geom_line(size = 1.2) +
  geom_point(size = 2) +
  labs(
    title = "Utvikling i BNP per innbygger (gjennomsnitt og median)",
    x = "År",
    y = "BNP per innbygger (BNPPI)",
    color = "Statistikk"
  ) +
  scale_color_manual(values = c("Gjennomsnitt" = "#2E86AB", "Median" = "#A93226")) +
  theme_minimal(base_size = 14) +
  theme(
    plot.title = element_text(face = "bold", hjust = 0.5),
    panel.grid.minor = element_blank()
  )
  )
```

I tabellen over ser vi utviklingen av gjenomsnitt og median verdien fra år 2000 til 2023.
Begge de statistiske målene følger i stor grad samme utvikling.
Det er en stor økning fra 2000 til 2001.
Etter dette er det i hovedsak en jevn generel vekst fra år til år, med et par avvik.
I både 2008 og 2020 ser vi reduksjon i BNPPI sammenlignet med det forekommende året.
I 2023 ser vi igjen en drastisk endring, spesielt i Median hvor BNPPI reduseres fra ca 25 000 dollar til ca 15 000 dollar.
Reduksjonen i år 2008 og 2020 er ikke overaskende og kan forklares med henholdsvis finanskrisen og Covid-19.

En annen faktor som kan påvirke utviklingen av BNPPI er utartingen av NA verdier i data settet vårt.
Som tidligere vist er det totalt 841 obersvasjoner som ikke kommer med i denne tabellen.
I hvilken år disse fremkommer og hvilken NUTS3 regioner som forsvinner fra disse årene kan forventes å ha en effekt på gjenomsnittet for det året.
Dette kommer av at noen land gjenerelt sett har høyere BNP enn andre.

```{r}
BNPPI %>%
  group_by(Aar) %>%
  summarise(
    antall_NA = sum(is.na(BNPPI)),
    total_obs = n()
  ) %>%
  arrange(Aar) %>%
  kable() %>%
  kable_styling(full_width = FALSE, position = "left")
```

I denne tabellen set vi at i BNPPI datasettet er det 140 observasjoner fra 2000 og 124 fra 2023 som har NA verdier.
Dette skiller seg ut fra årene i mellom hvor det jevnt gjennom er 26 observasjoner med NA verdi.
